【裁判字號】    90,易,1874
【裁判日期】    900731
【裁判案由】    違反醫師法
【裁判全文】
臺灣板橋地方法院刑事判決                          九十年度易字第一八七四號
    公  訴  人  臺灣板橋地方法院檢察署檢察官
    被      告  丙○○
    選任辯護人  黃子素律師
                張佳瑜律師
    被      告  乙○○
右列被告因違反醫師法案件，經檢察官提起公訴 (九十年度偵字第五七六０號），本
院判決如左：
    主  文
丙○○共同未取得合法醫師資格，擅自執行醫療業務，處有期徒刑壹年陸月，併科罰
金新台幣陸萬元，罰金如易服勞役，以新台幣玖佰元即銀元佰元折算壹日。
乙○○共同未取得合法醫師資格，擅自執行醫療業務，處有期徒刑壹年貳月，緩刑參
年。
    事  實
一、丙○○係設於臺北縣板橋市○○路○段二五三號之「麗明診所」之實際負責人，
    明知乙○○未取得合法醫師資格，竟共同基於執行醫療業務之犯意，自民國八十
    九年八月十四日起，由丙○○加以僱用，每四小時薪資新臺幣（下同）一千七百
    元，由乙○○在上址為病患看診，從事外科如狐臭、包皮、雙眼皮、眼袋開刀、
    拆線及抽脂工作，執行醫療業務。嗣於同年八月二十四日上午，為臺北縣政府衛
    生局當場查獲乙○○正在現場工作。又於同年十一月九日，臺灣板橋地方法院檢
    察署檢察官再度搜索現場，扣得丙○○僱用乙○○之筆記本及人事資料卡各乙份
    。
二、案經臺北縣政府移送台灣板橋地方法院檢察署檢察官偵查起訴。
    理  由
一、訊據被告丙○○、乙○○均矢口否認有何犯行，被告丙○○辯稱：伊非診所負責
    人，診所係甲○○醫生與伊共同出資合夥經營，甲○○醫生出資股份超過百分之
    五十，其他出資人亦有林冠東醫生等人，林冠東醫生負責診所的醫療工作，伊負
    責診所的行政業務，包括廣告、人事、薪資、會計、財務等，伊不認識乙○○，
    亦沒有僱用他，乙○○只是到診所來找林冠東醫生應徵工作，剛好林冠東不在，
    遂由伊與乙○○商談，乙○○帶一張簡單的履歷表，伊邊談邊在筆記內記載商談
    內容，當時乙○○說他還在補習班補習要考醫生執照，伊對他說，既然尚無執照
    ，就不能僱用他云云；被告乙○○辯稱：伊係菲律賓華僑，畢業於菲律賓的大學
    醫學系，並在菲律賓取得醫師執照，但伊目前在臺灣結婚定居，打算在臺灣執業
    ，伊曾參加臺灣的醫師執照考試，但均因中文程度不佳而中文分數太低，伊目前
    在補習班補習準備再考，伊僅去本案診所見習二、三次，而未正式從事醫療工作
    ，當時衛生局人員至現場製作筆錄時，伊因中文程度不佳而使衛生局人員在筆錄
    內誤載伊從事拆線工作云云。惟查，被告丙○○於偵查中辯稱：診所係伊與林冠
    東、甲○○三人共同出資經營，三人各出資三分之一，甲○○係林冠東的姪子，
    乙○○來診所找林冠東醫生應徵，但林冠東不在，由伊接洽，伊看乙○○誠懇，
    遂口頭上同意，但之後伊未再見過乙○○，伊不知乙○○到診所幾天，伊尚未與
    乙○○訂立契約，亦未給付薪資，伊事後在筆記內記載乙○○的資料，係作為將
    來選擇醫生的參考云云（見偵字第五七六０號卷內筆錄）。被告乙○○於衛生局
    調查時陳稱：伊在本案診所從事換藥、拆線，已工作一星期云云。被告二人前後
    所辯不一，已難採信。又查，（一）證人即麗明診所院長林冠東醫師於偵查中證
    稱：本案診所係伊開的，因為依法律規定醫療院所必須由醫師擔任負責人，但本
    案診所實際出資人是被告丙○○，伊僅係出名義而未實際投資金額，資金大部分
    是丙○○的，伊在診所亦有看診，助手是護士或伊以前的學生，丙○○是診所執
    行長，擔任行政工作，醫師、護士、員工都是被告丙○○僱用，乙○○是到診所
    見習，伊未給付他薪資，可能合夥的丙○○有給他薪資，診所內的外勞是丙○○
    僱用來擔任打掃工作等語（見他字第二七五二號卷第五一頁至第五四頁）。（二
    ）證人即麗明診所行政人員林純如於偵查中證稱：醫院是被告丙○○出錢等語（
    見他字卷第七七頁）。證人即麗明診所行政人員劉怡萱於偵查中證稱：被告乙○○有車馬費等語（見他字卷第五三頁）（三）證人即麗明診所醫師鄭國才於臺北
    縣政府衛生局調查時證稱：伊在本案診所負責早班，伊看皮膚科、內兒科，被告
    乙○○看外科，被告乙○○到這兒約一星期等語（見他字卷第六頁）。（四）證
    人甲○○於本院審理時具結證稱：伊投資麗明診所的三分之二資金，丙○○投資
    三分之一，林冠東醫生僅係掛名負責人而未實際出資，麗明診所僱用的醫生要由
    全體股東開會同意才能僱用，麗明診所負責看診的醫生有林冠東醫生及其他醫生
    ，伊未在麗明診所看診，伊不確定麗明診所僱用多少醫生，亦不知道醫生薪資，
    麗明診所並未區分內外科，僅由數名醫生負責各時段看診，包辦內外科等語，嗣
    本院將被告丙○○與證人甲○○作隔離訊問後，證人甲○○繼續證稱：伊在二年
    前即八十八年間，出資二百多萬元，以匯款方式匯款到丙○○的板信銀行帳戶內
    ，參與投資麗明診所，由丙○○與房東討論租金，伊不記得伊有否在租約簽名，
    伊未實際參與診所業務，但伊於診所設立後曾去診所一、二次，伊僅在今年（九
    十年）二、三月間領過一次三十六萬元現金的利潤，此外未領過任何車馬費用等
    語（見本院審理筆錄）。又本院於庭訊審理單上筆記「王進益、林松雄、蔡鎮鴻
    、鄭國才、林文華、賴銘忠、莊育煒、王禮鴻、俞文璽」九人姓名，提示予證人
    甲○○指認何姓名是麗明診所的醫生，證人甲○○以筆勾出「林松雄、鄭國才、
    莊育煒」三人姓名，並繼續證稱：林松雄、鄭國才、莊育煒三人係麗明診所僱用
    的醫生，伊雖未實際見過此三人，但伊平時與賴麗芬通電話時，賴麗芬會提到診
    所僱用醫生的事情等語（見本院審理筆錄）。惟查，前揭九人姓名，除鄭國才係
    本案診所現場查獲的醫生外，其餘八人係本院該次庭期的其他刑事案件被告姓名
    ，此有本院九十年七月十七日庭期案件一覽表（有案件案號、被告姓名、庭訊時
    間）一張附在審理筆錄後可參照，依此顯見證人甲○○蓄意偽證，其任意將本院
    刑事案件之被告姓名指證為麗明診所僱用的醫生。又參照被告丙○○於本院審理
    時陳稱：甲○○醫生於八十八年間出資三百萬元多一些的資金投資麗明診所，甲○○係以轉帳方式轉進伊在第一銀行的帳戶內，伊自己僅出資一百萬元，診所由
    伊與甲○○共同承租，共同在租賃契約簽名，從合夥開始至八十九年八月份止，
    伊僅有給付三十九萬元現金給甲○○作為投資利潤，自本案案發以後，即八十九
    年八、九月以後，伊就未給付任何利潤給甲○○，此外甲○○亦未領取其他車馬
    費用，甲○○於投資以後未曾至診所巡視業務，都由伊以電話報告等語（見本院
    審理筆錄），可見證人甲○○與被告丙○○所稱之投資股份比例、投資金額、投
    資金額如何匯款、匯款至何銀行、何時分配利潤、所得利潤數額、甲○○是否去
    診所巡視等情節均不符，更足以證明證人甲○○蓄意偽證（甲○○所犯偽證罪犯
    行，將另移送檢察官偵查處理）。（五）被告丙○○於查扣之筆記本內第一頁記
    載林冠東執照費數額，又影印之麗明診所八十九年三月至八十九年九月份薪資表
    均無被告丙○○具領薪水記載，此有上開筆記本扣案及薪資表影本七紙在卷可查
    。足見證人林冠東證稱丙○○係麗明診所實際負責人，有任免員工權限實在。
    （六）又被告丙○○於查扣之筆記本上記載被告乙○○每四小時薪資新臺幣（下
    同）一千七百元，小刀門診刀不抽成，狐臭抽成二千元、包皮抽成一千元、雙眼
    皮、眼袋各抽成一千元（合併抽一千五百元）、抽脂二千元，若已有門診費則減
    半，非上班時間ＯＰ（指手術operation） 全額付，其上並釘有被告乙○○人事
    資料表，此有上開筆記本、人事資料表各乙份扣案足稽。依上開調查，被告丙○○確有僱用被告乙○○，被告乙○○確有從事醫療行為。是以被告丙○○、乙○○上開所辯無非飾卸之詞，而證人甲○○係偽證迴護被告丙○○，均不足採信。
    本件事證明確，被告丙○○、乙○○犯行堪予認定。
二、按凡以治療、矯正、或預防人體疾病、傷害、殘缺為目的，所為的診察、診斷及
    治療，或基於診察、診斷結果，以治療為目的，所為的處方、用藥、施術或處置
    等行為均屬醫療行為，是為病人診察疾病、打針、注射點滴及開藥方等均應屬醫
    師法第二十八條所稱之醫療業務；又未具醫師資格，執行醫療業務者，即為「擅
    自」執行醫療業務，醫院診所輔助人員未經醫師指示，逕自執行任何醫療行為，
    或於醫師在場時，執行應由醫師親自執行之醫療行為，均屬擅自執行醫療業務。
    核被告乙○○未取得本國合法之醫師資格，其為病患診察疾病、手術、拆線、換
    藥之行為屬醫療行為，屬擅自執行醫師之醫療業務，核其與被告丙○○共同所為
    ，均係犯醫師法第二十八條第一項之罪。被告丙○○、乙○○之間，有犯意聯絡
    與行為分擔，為共同正犯。爰審酌被告丙○○無醫生資格而經營美容診所，僱用
    無醫生資格者從事美容手術，危害求診病患健康及生命，事後更使甲○○出庭作
    偽證，毫無悔意，而被告乙○○係受僱為人作美容醫療行為，及其等犯罪動機、
    目的、手段、品行、生活狀況、智識程度、犯罪所生之損害，及犯罪後態度等一
    切情狀，分別量處如主文所之刑，並就被告丙○○之罰金刑部分諭知易服勞役之
    折算標準。又被告乙○○前未曾受有期徒刑以上刑之宣告，此有臺灣高等法院檢
    察署刑案紀錄簡覆表一件在卷可按，被告乙○○雖無本國醫生執照，然其確實獲
    得菲律賓之巴智瑪醫學大學醫學系醫學博士學位，此有其提出之畢業證書及太平
    洋經濟文化中心駐馬尼拉辦事處出具之翻譯證明文件（影本附於本院審理筆錄後
    ），其目前因中文程度不佳而仍補習致力於本國醫生執照考試，且其在臺灣已結
    婚定居，因經濟所需而一時失慮，偶罹刑典，事後已具悔意，經此刑之宣告後，
    應知警惕而無再犯之虞，本院慮及其醫學事業前途，並避免其家庭生活遭受重大
    打擊，因認暫不執行其刑為當，予以宣告緩刑三年，用啟自新。至於被告丙○○
    於本院審理時竟使證人甲○○出庭作偽證，藐視法院，因認不宜宣告緩刑。
三、扣案之筆記本及人事資料卡各乙份，係被告丙○○所有，惟與被告等違反醫師法
    之犯罪行為無直接必要關係，爰不另為宣告沒收。
據上論斷，應依刑事訴訟法第二百九十九條第一項前段，醫師法第二十八條第一項前
段，刑法第十一條前段、第二十八條、第四十二條第二項、第七十四條第一款，罰金
罰鍰提高標準條例第二條，現行法規所定貨幣單位折算新台幣條例第二條，判決如主
文。
本案經檢察官簡美慧到庭執行職務。
中      華      民      國    九十      年      七      月    三十一    日
                                  臺灣板橋地方法院刑事第二庭
                                      法    官    黃  惠  瑛
右正本證明與原本無異。
如不服本判決，應於判決送達後十日內，向本院提出上訴狀。
                                      書 記 官    張  志  華
中      華      民      國    九十      年      八      月      三      日
附錄本案論罪科刑法條全文：
醫師法第二十八條
未取得合法醫師資格，擅自執行醫療業務者，處一年以上三年以下有期徒刑，得併科
新臺幣三萬元以上十五萬元以下罰金，其所使用之藥械沒收之。但合於左列情形之一
者，不在此限：
一、在中央衛生主管機關認可之醫院，於醫師指導下實習之國內醫學院、校學生或畢
    業生。
二、在醫療機構於醫師指示下之護士、助產士或其他醫事人員。
三、合於第十一條第一項但書規定者。
四、臨時施行急救者。
犯前項之罪因而致人傷害或死亡者，應依刑法加重其至二分之一，並負損害賠償之責
。


司法院資訊處製作；財團法人民間司法改革基金會備份。
